【裁判字號】    90,上易,190
【裁判日期】    900904
【裁判案由】    返還不當得利
【裁判全文】
臺灣高等法院臺中分院民事判決  九十年度上易字第一九○號
上訴人即附
帶被上訴人    甲○○
被上訴人即
附帶上訴人    台中汽車客運股份有限公司
法定代理人    乙○○
訴訟代理人    吳志清律師
右當事人間請求返還不當得利事件，上訴人對於中華民國九十年四月十八日臺灣臺中
地方法院八十九年度訴字第二六七七號第一審判決提起上訴，本院判決如左：
      主      文
上訴及附帶上訴均駁回。
第二審上訴訴訟費用由上訴人負擔，附帶上訴訴訟費用由附帶上訴人負擔。
      事      實
甲、上訴人即附帶被上訴人（下稱上訴人）方面：
一、聲明：求為判決：(一)原判決廢棄。(二)右廢棄部分，駁回被上訴人在第一審之訴及
    假執行之聲請。
    (三)第一、二審訴訟費用由被上訴人負擔。
二、陳述：除與原判決記載相同者，茲引用之外，補稱：
    (一)上訴人退休金之給與標準，應依勞動基準法第五十五條之規定「勞工退休金之
      給與標準如左：(1)按其工作年資，每滿一年給與兩個基數。但超過十五年之工
      作年資，每滿一年給與一個基數，最高總數以四十五個基數為限。未滿半年者
      以半年計；滿半年者以一年計。‧‧‧」據此，退休基數之給與，按其工作年
      資，應自受僱日起算，十五年內者，每年給與兩個基數，多餘年資，本法施行
      前者，每年半個基數，最高以三十五個基數為限，本法施行後者每年一個基數
      ，其總數以四十五個基數為限。故其基數是按全部之工作年資，自受僱日起算
      ，而非從勞基法施行日起算。因此，被上訴人主張退休金應依該公司所自訂之
      退休辦法辦理，顯然於法無據，是依上開規定上訴人自民國（下同）五十三年
      八月四日起至七十三年七月三十一日勞基法施行日止部分，工作年資為二十年
      ，退休金基數應為三十二‧五個基數，七十三年八月一日以後部分，工作年資
      十年三月又七天，退休金基數為十‧五個基數，合計為四十三個基數。
    (二)又關於退休年資及退休金之計算標準，應全部適用工廠工人退休規則及勞動基
      準法之相關規定，不得割裂而為分別適用。因此，被上訴人主張割裂一部份其
      自訂之退休金給付標準，前開勞動基準法之規定意旨。是原審法院八十九年度
      勞再易字第二號及八十六年度勞再易字第二號再審確定判決認定，上訴人之退
      休金計算應以勞基法施行日期為準分段計算，即其服務年資在勞基法施行前部
      分，按被上訴人公司自訂退休辦法計算，施行後部分依勞基法第五十七條及施
      行細則第五條規定計算，合計僅給與上訴人二十八‧八七五個退休金基數，顯
      將上訴人之退休年資分成兩個不同結構計算，有違勞基法第五十七條及第五十
      五條第一項第一款之規定，適用法規顯有錯誤，上訴人就該確定判決，已提起
      再審之訴。
    (三)被上訴人主張上訴人於退休前四個月之加班費，因上訴人公司作業而未能和薪
      資部分，一併匯入上訴人之帳戶，而係另外發放。則被上訴人於計算平均工資
      時，卻未將前開加班費列入，合併計算平均工資。因而，上訴人方提起給付退
      休金之訴，然被上訴人卻辯稱此加班費應為誤餐費，顯然係臨訟陳詞，不足為
      採。
    (四)從而，上訴人依法受領被上訴人給付之退休金，顯無不當得利之情形，被上訴
    人請求上訴人返還不當得利，自屬無據。
三、證據：除援用第一審所提證據外，補提出員工工作規則一份、團體協約一份、勞
    動基準法規解釋令一份、退休金基數計算程式表一件、圖解表四件、內政部函六
    份、行政院勞委會函六份（以上均為影本）為證。
乙、被上訴人即附帶上訴人（下稱被上訴人）方面：
一、聲明：求為判決：(一)駁回上訴。(二)原判決關於被上訴人敗訴部分廢棄。(三)上訴人
    應再給付被上訴人即原審被上訴人新台幣（下同）肆拾壹萬柒仟陸佰玖拾元及自
    八十三年十二月十四日起，至清償日止，按週年利百分之五計算之利息。(四)訴訟
    費用由上訴人負擔。
二、陳述：除與原判決記載相同者，茲引用之外，補稱：
    (一)謹查原審法院判命上訴人返還之一三六、五五九元，原係上訴人依據原審法院
      八十四年勞簡上字第五號、八十四年中勞簡字第二號及八十五年勞再易字第一
      號確定判決，而受領被上訴人給付；茲該等確定判決既經嗣後原審法院以八十
      六年勞再易字第二號確定判決予以廢棄，則其受領給付之法律上原因已不存在
      ，依最高法院六十九年台上字第一一四二號判例所示，被上訴人得依不當得利
      之規定請求返還；原審法院因而為上訴人敗訴判決，洵屬允當，上訴人仍執有
      效確定判決已認定之事項，作為上訴理由，應非可取。
    (二)查被上訴人公司就勞動基準法施行後年資之退休給付，係依照勞基法規定辦理
      ，並未另訂給付辦法，為上訴人所不爭執。至於被上訴人於勞基法規定應付金
      額之外，溢發之系爭四一七、六九○元（另案再審確定判決關於應付退休金額
      之判斷，依最高法院八十八年台上二二三○號及八十七年台上字第一○二九號
      判決所闡釋之訴訟法上誠信原則，於本件應具有拘束力），係因計算錯誤所致
      ，並非在勞基法規定計算方法之外，另有依據。是則上訴人就該等溢付款項之
      受領，即屬自始無法律上原因，應返還於被上訴人。原審法院認該項金額係因
      被上訴人自訂辦法優於勞基法規定所生，與被上訴人在勞基法施行後並未自訂
      退休給付辦法之情形，不相符合，自非可以維持，應請廢棄改判，另命上訴人
      附加法定利息返還。
    (三)關於上訴人指摘原法院八十六年勞再易字第二號確定判決違法部分：
    (1)查原審法院判命上訴人返還之一三六、五五九元，原係上訴人依據原審法院八
      十四年勞簡上字第五號、八十四年中勞簡字第二號及八十五年勞再易字第一號
      確定判決，而受領被上訴人給付；茲該等確定判決既經嗣後原審法院以八十六
      年勞再易字第二號確定判決予以廢棄，則其受領給付之法律上原因已不存在，
      依最高法院六十九年台上字第一一四二號判例所示，被上訴人得依不當得利之
      規定請求返還；原審法院因而為上訴人敗訴判決，洵屬允當。
    (2)按為訴訟標的之法律關係，於確定之終局判決中經裁判者，當事人之一造以該
      確定判決之結果為基礎，於新訴訟用作攻擊防禦方法時，他造應受其既判力之
      拘束，不得以該確定判決言詞辯論終結前，所提出或得提出而未提出之其他攻
      擊防禦方法為與該確定判決意旨相反之主張；法院亦不得為反於確定判決意旨
      之裁判。此經最高法院四十二年台上字第一三○六號及三十年上字第八號判例
      闡釋明確。本件原審判決依被上訴人主張以原法院八十六年勞再易字第二號確
      定判決為依據而為判斷，上訴人如認有效確定判決有所違法情形，亦僅得循再
      審程序求予廢棄，不得於本件訴訟程序爭執其不當，尤無許其另為相反主張之
      餘地；乃茲上訴人一再執已經該有效確定判決予以否認之事項，指摘該確定判
      決不當，作為上訴理由，依前引判例所示法則，應非可取。
    (四)關於被上訴人公司就勞動基準法施行後之員工退休給與，有無自訂辦法問題：
    (1)原審判決就被上訴人公司請求返還溢發之退休金四一七、六九○元部分，認定
      該項金額係因被上訴人自訂辦法優於勞基法規定所生，而予駁回。故被上訴人
      公司在勞基法施行後有否自訂退休給付辦法，即為該部分請求有無理由之關鍵
      。
    (2)查被上訴人公司就勞動基準法施行後年資之退休給付，係依照勞基法規定辦理
      ，並未另訂給付辦法，上訴人於此亦未爭執；原審判決就被上訴人公司究竟有
      何種優於勞動基準法規定標準之自訂退休辦法，並無所述。再者，依上訴人援
      引被上訴人公司員工工作規則第四十五條之規定，所為「本公司員工退休金之
      給與標準，依勞動基準法規定辦理」之主張，尤足認被上訴人公司於勞動基準
      法施行後，確未自訂退休給與辦法。從而，審法院就駁回上訴人請求部分所持
      理由，即屬違誤，自非可以維持。
    (五)關於原審法院八十六年勞再易字第二號確定判決，就上訴人應領退休金額之判
      斷，於本件有否拘束效力問題：按法院於確定判決理由中，就訴訟標的以外當
      事人所主張之重要爭點本於當事人辯論之結果已為判斷時，除有顯然違背法令
      ，或當事人已提出新訴訟資料足以推翻原判斷之情形外，同一當事人就與該重
      要爭點有關所提起之他訴訟，不得再為相反之主張，法院亦不得作相反之判斷
      ，以符民事訴訟法上之誠信原則。此經最高法院八十八年台上字第二二三○號
      闡釋綦明（八十四年台上字第二五三○號、八十一年台上字第六二五號、七十
      三年台上字第三二九二號等判決均持相同見解）。本件上訴人應得之退休金數
      額，依原審法院八十六年勞再易字第二號確定判決認定為一、一三五、六五四
      元。惟上訴人公司八十三年十二月十四日實際發給之退休金額為一、五五三、
      三四四元，其超出前開確定判決認定應給金額一、一三五、六五四元部分，即
      四一七、六○○元係出於上訴人公司計算錯誤之溢發金額，該部分給付本無法
      律上原因，自得依不(六)當得利之規定，請求返還。
三、證據：援用第一審所提證據。
        理      由
一、本件被上訴人主張：上訴人自五十三年八月四日起受僱於被上訴人公司，而於八
    十三年十一月十日屆齡退休，被上訴人公司依自行計算結果，於八十三年十二月
    十四日給付上訴人退休金壹佰伍拾伍萬參仟參佰肆拾肆元。嗣上訴人以被上訴人
    公司未就其全部年資按勞動基準法計付退休金，訴請被上訴人公司補足。經原審
    法院台中簡易庭以八十四年度中勞簡字第二號判決命被上訴人給付上訴人陸萬參
    仟零伍拾陸元，八十四年度勞簡上字第五號號判決命被上訴人再給付上訴人陸萬
    陸仟零柒拾伍元。嗣經被上訴人提起再審之訴，原審法院八十四年度勞再易第二
    號判決，乃廢棄前開二項判決，改判駁回上訴人之訴。上訴人對該判決復提起再
    審之訴，經原審法院以八十五年度勞再易字第一號再審判決廢棄前八十四年度勞
    再易字第二號再審確定判決，惟經被上訴人提起再審之訴，復經原審法院以八十
    六年度勞再易第二號判決再予廢棄前八十五年勞再易字第一號再審確定判決，嗣
    上訴人對於該八十六年度勞再易字第二號再審判決又提起再審之訴，惟經原審法
    院以八十九年度勞再易字第二號判決駁回其再審之訴，全案而告確定等情，業經
    被上訴人提出原審法院八十四年度中勞簡字第二號、八十四年度勞簡上字第五號
    、八十四年度勞再易字第二號、八十五年度勞再易字第一號、八十六年度勞再易
    字第二號、八十九年度勞再易字第二號判決各一件、被上訴人職員工退休金給付
    計算表一件為證，且為上訴人所不爭執，是被上訴人此部分之主張，堪信為真實
    。
二、本件被上訴人起訴主張原審法院八十六年度勞再易字第二號確定判決認定，被上
    訴人應給付上訴人之退休金為壹佰壹拾參萬伍仟陸佰伍拾肆元，是上訴人於八十
    三年十二月十四日溢領退休金肆拾壹萬柒仟陸佰玖拾元；另上訴人於八十四年九
    月八日依原審法院八十四年度中勞簡字第二號及八十四年度勞簡上字第五號判決
    ，向被上訴人收取該判決所命給付本息壹拾參萬貳仟伍佰肆拾捌元（本金壹拾貳
    萬玖仟壹佰參拾壹元、利息參仟肆佰拾柒元），復於八十四年十月二十日向被上
    訴人公司收取前開判決所命負擔之裁判費壹仟伍佰陸拾貳元，八十六年十二月三
    十一日收取依八十五年勞再易字第一號判決所命負擔之裁判費貳仟肆佰肆拾玖元
    ，均屬無法律上之原因受有利益，致被上訴人受有損害，爰依不當得利之法律關
    係，請求上訴人如數返還，及分別按受領之金額自受領日起，按年息百分之五計
    算之利息等情，上訴人則以原審法院前開八十六年勞再易字第二號確定判決認定
    上訴人退休金基數之計算，違反勞動基準法第五十七條及第五十五條第一項第一
    款之規定，適用法規顯有錯誤等語為辯。是本件首應審認者，乃原審法院八十六
    年度勞再易字第二號、八十九年度勞再易字第二號確定判決，對於上訴人退休金
    基數之計算，有否違反勞動基準法第五十七條及第五十五條第一項第一款規定情
    事？
三、經查：本件上訴人於八十四年間起訴本件被上訴人給付退休金差額事件，經原審
    法院台中簡易庭以八十四年度中勞簡字第二號判決判命本件被上訴人應給付本件
    上訴人陸萬參仟零伍拾陸元，及自八十四年二月二十六日起至清償日止，按年息
    百分之五計算之利息，而駁回本件上訴人其餘之訴。嗣經上訴人提起上訴，而經
    原審法院八十四年勞簡上字第五號判決命本件被上訴人應再給付本件上訴人陸萬
    陸仟零柒拾伍元，及自八十四年二月二十六日起至清償日止，按年息百分之五計
    算之利息，而駁回本件上訴人其餘上訴。復經本件被上訴人就上開確定判決提起
    再審之訴，由原審法院以八十四年度勞再易字第二號判決廢棄原確定判決，並駁
    回本件上訴人第一審之訴及假執行之聲請及第二審之上訴。嗣經本件上訴人就該
    八十四年度勞再易字第二號確定判決，再提起再審之訴，又經原審法院以八十五
    年度勞再易字第一號判決廢棄該確定判決，並駁回本件被上訴人原再審之訴（即
    本件被上訴人就原審法院八十四年度勞簡上字第五號確定判決所提起之再審之訴
    ），復經本件被上訴人就該八十五年度勞再易字第一號確定判決提起再審之訴，
    再經原審法院以逾期為由，以八十六年度勞再易字第一號裁定駁回再審之訴，而
    本件被上訴人嗣就該確定裁定聲請再審，經原審法院先就原確定裁定（即八十六
    年度勞再易字第一號）予以廢棄，再廢棄原審法院八十五年度勞再易字第一號確
    定判決，並駁回本件上訴人原再審之訴，本件上訴人復就上開駁回再審之訴之確
    定判決提起再審之訴，再經原審法院以八十九年度勞再易字第二號，以本件上訴
    人所提主張顯無再審理由，不經言詞辯論程序判決駁回再審之訴，本件上訴人再
    就該確定判決以適用法規顯有錯誤為由，提起再審之訴，而經原審法院於九十年
    四月六日以八十九年度勞再易第三號判決駁回再審之訴等情，業經原審法院依職
    權調取上開事件卷證核閱屬實。細繹各該判決兩造關於退休金之給付爭執重點厥
    為：本件上訴人於勞基法施行前退休金基數之計算標準（至於勞基法施行後之退
    休年資為十‧五個基數部分，上訴人並無爭執。），茲就各該判決認定之退休金
    基數（勞基法施行前）及其理由分述如下：
    (一)原審法院八十四年度勞再易字第二號判決：本件上訴人於勞動基準法施行前之
      退休金基數為十八‧三七五基數，所據理由為(1)勞動基準法施行細則第二十八
      條第一項第二款但書規定（但無自訂退休規定或其退休規定低於各該規則規定
      之計算標準者，應比照台灣省工廠工人退休規則之規定計算。）超越母法即勞
      基法委任範圍，依憲法第一百七十二條之規定，應屬無效。本件被上訴人係民
      營汽車運輸機構，依最高法院七十二年度第五次民事庭會議決議，並非工廠工
      人退休規則所稱之工廠，故本件上訴人退休在勞動基準法施行前之工作年資，
      其退休金之計算，依勞動基準法施行細則第二十八條第一項第二款前段規定，
      應適用本件被上訴人自訂之退休規定（即被上訴人六十二年十月份董監事會議
      決議）計算。
    (二)原審法院八十五年度勞再易第一號判決：上訴人於勞動基準法施行前之退休金
      基數為三二‧五個基數。所持理由為依被上訴人自訂之退休規定，上訴人於勞
      動基準法施行前應得之基數為十八‧三七五，較之比照工廠工人退休規則規定
      ，上訴人自五十三年八月四日起至七十三年七月三十一日（勞動基準法施行前
      ）止，可得三二‧五個基數，顯然過低，依勞基法施行細則第二十八條第一項
      第二款之規定，上訴人於勞動基準法施行前之年資，其退休金給與標準，應「
      比照」工人退休規則之計算（原審法院八十四年度中勞簡第二號、八十四年度
      勞簡上第五號判決亦為相同認定）。
    (三)原審法院八十六年度勞再易字第二號判決：上訴人於勞動基準法施行前之退休
      金基數為十八‧三七五基數，其理由為：(1)勞動基準法施行細則第二十八條第
      一項第二款但書規定，超越母法即勞基法委任範圍，依憲法第一百七十二條之
      規定，應屬無效。(2)故上訴人退休在勞動基準法施行前之工作年資，其退休金
      之計算，依勞動基準法施行細則第二十八條第一項第二款前段規定，應適用被
      上訴人自訂之退休規定計算。
    (四)依原審法院前開判決分析，本件上訴人於勞動基準法施行前之退休金基數之計
      算，原審法院上開判決所持理由或有不同，惟其重點係勞動基準法施行細則第
      二十八條第一項第二款但書之規定有否適用之餘地？
四、按勞動基準法施行前之工作年資，其退休金給與標準，適用臺灣省工廠工人退休
    規則或臺灣省礦工退休規則者，依其規定計算；不適用各項規則規定者，依各該
    事業單位自訂之退休規定計算。但無自訂退休規定或其退休規定低於各該規則規
    定之計算標準，應比照臺灣省工廠工人退休規則之規定計算，固為勞動基準法施
    行細則第二十八條所明定。惟該細則係基於勞動基準法第八十五條授權所制訂。
    依中央法規標準法第三條規定，其性質為命令，其法律位階為勞動基準法之子法
    。依子法不能逾越母法之原則，其逾越母法規定者，應屬無效。關於勞動基準法
    施行前，事業單位無自訂退休規定或其退休規定低於臺灣省工廠工人退休規則或
    臺灣省礦工退休規則者，其退休金之計算，勞動基準法第五十五條並無規定。則
    該施行細則第二十八條第一項第二款但書規定，無異對原無規定給付員工退休金
    之事業單位，追溯創設給付員工退休金之義務，自屬逾越母法授權範圍，且違反
    法律不溯及既往之原則。其內容又係命人民負擔勞動基準法施行前之義務，與中
    央法規標準法第五條第二款「關於人民之權利、義務，應以法律定之」，及同法
    第六條「應以法律規定之事項，不得以命令定之」之規定相違，自不生效力（最
    高法院八十七年度台上字第七二四號判決參照）。查本件原審法院八十四年度勞
    再易第二號判決及八十六年度勞再易字第二號判決，均一再重申：勞動基準法施
    行細則第二十八條第一項第二款但書規定（但無自訂退休規定或其退休規定低於
    各該規則規定之計算標準者，應比照台灣省工廠工人退休規則之規定計算。），
    其法源依據係勞動基準法第八十五條規定，授權中央主管機關所制定。而主管機
    關依據法律之授權所頒佈之命令固有補充法律之效力，惟法律授權之目的、範圍
    、內容必須具體明確，然後據以發布命令，始在母法所授權委任範圍內，而具有
    法之效力，苟主管機關所據以頒布之命令，超越母法所授權委任立法之範圍，應
    不具有法之效力，依中央法規標準法第五條第二款規定，關於人民之權利、義務
    事項，應以法律定之，同法第六條規定，應以法律規定之事項，不得以命令定之
    ，勞動基準法第五十五條既未明確規定，溯及並創設原無法律規定給付員工退休
    金之事業單位於勞動基準法施行後，對該法施行前之員工工作年資仍應給付退休
    金，則該施行細則第二十八條第一項第二款但書規定之溯及並創設效力，顯然超
    越母法（即勞基法）委任範圍，依憲法第一百七十二條之規定，應屬無效，而認
    上訴人在勞動基準法施行前之退休年資，自不得依上開勞動基準法施行細則第二
    十八條第一項第二款但書之規定計算其退休金基數，此見現行勞動基準法施行細
    則（八十六年六月十二日）已將該條文刪除自明。換言之，原審法院八十四年度
    中勞簡第二號、八十四年度勞簡上第五號及八十五年度勞再易第一號判決，認定
    上訴人於勞動基準法施行前之退休金基數之計算，依勞動基準法施行細則第二十
    八條第一項第二款之規定，應比照工人退休規則之規定計算，即有所誤，本件上
    訴人一再指摘原審法院八十六年度勞再易字第二號確定判決，關於上訴人在勞動
    基準法施行前之退休金為十八‧三七五基數之認定，違反勞動基準法第五十七條
    及第五十五條第一項第一款之規定，自不足採，是上訴人主張關於退休年資及退
    休金之計算標準，應全部適用工廠工人退休規則及勞動基準法之相關規定，不得
    割裂而為分別適用云云，尚有誤解。
五、其次，上訴人領取之退休金數額與原審法院確定判決所認定數額尚有不符，上訴
    人所領取之差額部分是否即無法律上之原因？依原審法院八十六年度勞再易字第
    二號確定判決所認定，上訴人就勞動基準法施行前後年資所得退休金基數分別為
    十八‧三七五及十‧五，合計為二十八‧八七五個基數，乘以每一基數參萬玖仟
    參佰參拾元，上訴人應得之退休金數額為壹佰壹拾參萬伍仟陸佰伍拾肆元，而被
    上訴人於八十三年十二月十四日給付上訴人退休金壹佰伍拾伍萬參仟參佰肆拾肆
    元，兩者間有肆拾壹萬柒仟陸佰玖拾元之差額。然查：
    (一)原審法院八十六年度勞再易字第二號確定判決計算上訴人在勞動基準法施行前
      之退休金基數為十八‧三七八，核之被上訴人所提出「職員工退休金給付計算
      表」所示計算辦法（(1)62.9.30－53.8.4＝9.1.26＝10.25基數；(2)73.7.31 －
      53.8.4＝19.11.  27＝20年＝26.5基數；【10.25＋26.5】÷2＝18.375基數）
      兩者相符。而上開差額發生伊始，乃原審法院八十六年度勞再易字第二號確定
      判決計算上訴人在勞動基準法施行後之基數，因上訴人於勞動基準法施行前後
      年資「合併計算」結果，故上訴人於勞動基準法施行後之年資（73.8.1起至
      83.11.9止）十年三月十日，退休金基數為十‧五個基數。反觀被上訴人「職
      員工退休金給付計算表」所示此部分之退休金基數為二十一，兩者差距為十‧
      五個基數（另平均工資部分，原審法院判決係以日平均工資再換算月平均工資
      ，為參萬玖仟參佰參拾元，被上訴人係以月平均工資計算為參萬玖仟肆佰伍拾
      元）。換言之，依被上訴人計算方式觀之，其顯然將上訴人之退休年資依勞動
      基準法施行日前後分別計算退休金基數，此見上訴人於勞動基準法施行後之年
      資十年三月十日，被上訴人給與退休金二十一基數，恰與勞動基準法第五十五
      條第一項第一款：「按其工作年資，每服務滿一年給與二個基數」之規定相符
      ，是此部分被上訴人是否為計算錯誤，要非無疑。
    (二)而按勞動基準法之各項規定，乃雇主與勞工所訂勞動條件之最低標準（勞動基
      準法第一條），依前所述，被上訴人計算上訴人在勞動基準法施行前之退休金
      基數，與原審法院八十六年度勞再易字第二號確定判決認定之結果相符。其中
      容有差別者，係勞動基準法施行後之退休金基數及月平均工資數額而已，惟原
      審法院八十六年度勞再易字第二號確定判決所認定者，乃上訴人依法可向被上
      訴人請求給付退休金之最低數額，故依被上訴人之計算方式，無論月平均工資
      （參萬玖仟肆佰伍拾元）及勞動基準法施行後之退休金基數（二十一個），均
      優於原審法院確定判決之認定，是被上訴人本於其計算之結果，給付上訴人優
      於原審法院八十六年度勞再易字第二號確定判決認定之退休金，查並無證據證
      明係被上訴人於計算過程中，有算術上之明顯謬誤，自應認定係優於勞動基準
      法所訂勞動條件之最低標準所為之給付，核與被上訴人有無自訂退休給付辦法
      無關，尚難論被上訴人給付之時自始即欠缺給付目的。
    (三)至於上訴人主張上訴人於退休前四個月之加班費，而未能和薪資部分，一併匯
      入上訴人之帳戶，而係另外發放，被上訴人於計算平均工資時，卻未將前開加
      班費列入，合併計算平均工資。因而，上訴人提起給付退休金之訴，然被上訴
      人卻辯稱此加班費應為誤餐費部分，上訴人就此部分並未舉證證明，況依被上
      訴人勞動基準法實施前自訂之退休休規定及依勞動基準法之有關規定計算，上
      訴人多領肆拾壹萬柒仟陸玖拾元，是縱將上訴人所主張之加班費計入，亦較肆
      拾壹萬柒仟陸玖拾元為少，仍難認為上訴人有少領退休金之情事。
    (四)從而，被上訴人就此肆拾壹萬柒仟陸玖拾元差額部分，主張上訴人本無法律上
      之原因受有利益，依不當得利之法律關係，請求上訴人返還，原審認為無理由
      ，予以駁回，於法有據，被上訴人提起附帶上訴，請求廢棄原審此部分之判決
      ，為無理由，應予駁回。
六、被上訴人主張上訴人於八十四年九月八日，依原審法院八十四年度中勞簡字第二
    號及八十四年度勞簡上字第五號判決，向被上訴人收取該判決所命給付本息壹拾
    參萬貳仟伍佰肆拾捌元（本金壹拾貳萬玖仟壹佰參拾壹元、利息參仟肆佰拾柒元
    ），復於八十四年十月二十日向被上訴人公司收取前開判決所命負擔之裁判費壹
    仟伍佰陸拾貳元，八十六年十二月三十一日收取依八十五年度勞再易字第一號判
    決所命負擔之裁判費貳仟肆佰肆拾玖元等事實，業據被上訴人提出支付憑單一件
    為證，且為上訴人所不爭執，自堪信為真實。查上開原審法院八十四年度中勞簡
    第二號、八十四年度勞簡上第五號及八十五年勞再易字第一號等判決，均經原審
    法院八十六年度勞再易第二號確定判決廢棄，已如前述，是上訴人依各該判決受
    領之給付，受領時雖有法律上原因，惟其後已不存在（最高法院六十九年度台上
    字第一一四二號判例參照），從而，被上訴人依不當得利之法律關係，請求上訴
    人返還壹拾參萬貳仟伍佰肆拾捌元及肆仟零壹拾壹元，及分別自受領日（即八十
    四年九月八日、八十六年十二月三十一日）起至清償日止，按週年利率百分之五
    計算之利息，於法有據，原審判決予以准許並為假執行之宣告，尚無不當，上訴
    人上訴請求廢棄原審此部分判決改判，為無理由，應予駁回。
七、本件事證已臻明確，兩造其餘攻擊防禦方法，核於本結果不生影響，自毋庸再逐
    一論述，並此敘明。
據上論結：本件上訴及附帶上訴均為無理由，依民事訴訟法第四百四十九條第一項、
第七十八條，判決如主文。
中      華      民      國    九十     年      九       月      四      日
~B1民事第二庭審判長法  官  童永德
~B2                法  官  翁芳靜
~B3                法  官  黃永泉
右為正本係照原本作成。
不得上訴。
~B                書記官  林玉惠
中      華      民      國    九十     年      九       月      四      日
                                                                        Ｈ


司法院資訊處製作；財團法人民間司法改革基金會備份。
